最高法院刑事判決　　　　　　一○○年度台上字第五九八四號
上　訴　人　台灣高等法院檢察署檢察官　
被　　　告　羅顯中
上列上訴人因被告妨害自由案件，不服台灣高等法院中華民國九
十九年六月二十三日第二審判決（九十八年度上訴字第四○六四
號，起訴案號：台灣台北地方法院檢察署九十六年度偵字第七七
七、一四六六、三七七四號），提起上訴，本院判決如下：
    主  文
上訴駁回。
    理  由
按刑事訴訟法第三百七十七條規定，上訴於第三審法院，非以判
決違背法令為理由，不得為之。是提起第三審上訴，應以原判決
違背法令為理由，係屬法定要件。如果上訴理由書狀並未依據卷
內訴訟資料，具體指摘原判決不適用何種法則或如何適用不當，
或所指摘原判決違法情事，顯與法律規定得為第三審上訴理由之
違法情形，不相適合時，均應認其上訴為不合法律上之程式，予
以駁回。本件檢察官上訴意旨略稱：原判決認共犯龍元富與被害
人黃致霖間確有債務問題，而將第一審判決關於被告羅顯中犯結
夥強盜罪部分撤銷，改依刑法第三百零二條（第一項）之妨害自
由罪論處，固非無見。惟查：(一)、黃致霖於警詢及偵查中，分別
陳稱：「是因為我想脫離龍元富的組織，龍元富不高興，硬凹（
拗）我，敲詐我」、「之前投資經營咖啡店，龍元富投資（新台
幣，下同）四十萬元，我投資一百二十萬元，…這個投資沒有糾
紛，但他之前跟我拿很多錢，我就說如果虧損他那份就算我的，
我賠他四十萬元」、「就因為我要離開他，我不想跟他牽扯，我
有投資他一百八十萬元做地下錢莊，但我跟被告說我不想做了，
錢龍元富可以慢慢還我」、「沒有（積欠龍元富債務），他手中
的票是他跟我借的」等語，始終否認積欠龍元富或被告債務。(二)
、龍元富於警詢先稱：黃致霖積欠其妻吳佳靜一百萬元、王姓女
士五十萬元等語。繼稱：對帳結果黃致霖積欠其五百九十萬元，
其中欠其個人投資金額二百六十五萬元，另欠吳佳靜一百三十萬
元，王太太一百萬元，被告九十五萬元等語。偵查中則改稱：黃
致霖欠其個人二百二十五萬元，其妻一百三十萬元，合夥投資金
額四十萬元，被告借款九十五萬元等語，前後不一。亦與吳佳靜
及被告分別於偵查及審理中所供黃致霖積欠之債務金額均不相符
。益證龍元富及被告所稱黃致霖積欠渠等債務云云，顯非無疑。
(三)、證人王金水於第一審證稱：「…他們（指龍元富、黃致霖）
對帳的時候我根本不在場，我又不是這家公司的股東，他們的帳
跟我沒有關係，我怎會要跟他對帳」等語，難以佐證黃致霖有龍
元富或被告所稱之債務存在。(四)、證人劉進華於偵查中之陳述，
並無一語提及系爭債務問題。其雖於第一審證稱：其事後得知龍
元富給「阿本」（即黃致霖）幾百萬元去做生意，後來被「阿本
」給侵吞了等語，惟與上述龍元富、吳佳靜暨被告所供情節均不
一致，難資為認定龍元富或被告與黃致霖間確有債務存在之佐證
。又劉進華究竟如何知悉，是否為其個人臆測或推測之詞，或係
聽聞所得？均屬不明，將之採為證據，是否與刑事訴訟法第一百
六十條之規定無違，亦未見原審再予調查釐清，或說明其採證之
理由。(五)、證人余保東雖證稱：龍元富說與黃致霖要對帳，請其
去見證對帳過程。惟亦稱：龍元富與黃致霖對什麼帳伊不清楚，
因為是渠等公司內部之事，伊未過問，對帳時雙方對龍元富領款
單據之真偽有爭執，龍元富方面人多強勢，一口咬定黃致霖侵占
公司款項，要求黃致霖按照帳簿所載金額，領出公司款項交還予
伊，不予黃致霖及公司會計解釋機會等語。非惟無法證明龍元富
與黃致霖間有債務問題，且依余保東所證情節，能否謂被告與龍
元富非共犯加重強盜罪，並非無疑。則黃致霖與龍元富之間，究
竟有無債務關係，攸關被告應否依剝奪人之行動自由或加重強盜
罪責論處之前提。原審就此未再調查釐清，遽行判決，有應於審
判期日調查之證據而未予調查之違法。又原判決對上述不利於被
告之證據，未說明其取捨判斷之理由，且所引為有利被告之證據
，又與上述卷證資料不相契合，亦有判決理由不備及理由矛盾之
違法等語。
惟查：原判決綜合全案卷證資料，本於事實審法院採證認事之職
權，認定被告與龍元富、黃致霖、高振中、張文國、楊明儒等人
，由龍元富、黃致霖出資，共同在台北市中山區○○○路○段九
十五號十二樓，設立富華融資公司（下稱富華公司）經營地下錢
莊業務。龍元富因認黃致霖有私下放款之嫌，影響該公司正常收
入，且得知黃致霖有意拆夥，心生不滿，竟與被告、王金水（未
據起訴）及其他三十餘名不詳姓名成年男子，共同基於剝奪他人
行動自由之犯意聯絡，於民國九十五年十月十九日下午一時三十
分許，在富華公司，由龍元富指揮，喝令黃致霖及在場之員工A1
、至該處洽公之A2（二人真實姓名、年籍均詳卷）均不准動，取
出手機集中放至桌上，不准對外聯絡、不准抬頭、不得擅離座位
等語，以此脅迫方式剝奪黃致霖、A1、A2行動自由。龍元富並要
求與黃致霖對帳，堅認黃致霖尚積欠其六百萬元，因黃致霖有反
對之意，龍元富竟另行起意，與其招來之不詳成年男子共同施強
暴手段，毆打黃致霖，使其受有臉部一．五公分撕裂傷、三○
．一公分擦傷等傷害。致黃致霖、A1因此恐生命、身體之安全遭
受威脅，使黃致霖交出身上現金十萬三千元及A1所保管富華公司
現金二十萬元。又令被告及另一名不詳成年男子，押同A1至國泰
世華商業銀行南京東路分行（下稱國泰世華銀行），提領黃致霖
所有第000000000000號帳戶內之現金二十三萬六千元，再至黃致
霖住處取得其因放款而代他人保管之鑽表一隻，復前往A1住處取
得富華公司之支票簿後返回富華公司，嗣由黃致霖開立國泰世華
銀行桃興分行為付款人、面額五十萬元之支票一紙後，始離去富
華公司等情。因而撤銷第一審關於被告結夥強盜部分之科刑判決
，變更檢察官所引刑法第三百二十八條第一項之起訴法條，依想
像競合犯改判論處被告共同犯剝奪他人行動自由罪刑，並依法予
以減刑。已依據卷內資料，說明：前揭事實，業據被告於偵、審
中自白不諱，核與證人黃致霖、A1、A2、余保東、王金水、劉進
華及龍元富分別於警詢、偵查及第一審所為之相關陳述相符，並
有國泰世華銀行南京分行監視器錄影畫面之翻拍照片、國泰世華
銀行第000000000000帳號存摺影本、扣案之國泰世華銀行桃興分
行第AL0000000號、面額五十萬元之半截支票（部分已撕毀）暨
退票理由單影本、現場搜證照片等可稽。並敘明：刑法上之強盜
罪，以有為自己或第三人不法所有之意圖為構成要件之一，若奪
取財物係基於他種目的，而非出於不法所有之意思者，縱其行為
違法，要不成立強盜罪（參見本院二十一年上字第十八號、二十
三年上字第五二四七號判例意旨）。檢察官起訴雖認被告係犯刑
法第三百二十八條第一項之普通強盜罪，然共犯龍元富與黃致霖
間確有債務糾紛，業經余保東等人分別證述在卷，依上開判例意
旨，檢察官所引用之起訴法條尚有未洽，惟因基本社會事實相同
，其起訴法條應予變更。已詳敘其所憑之證據及認定之理由，所
為論斷，俱有卷內證據資料可資覆按。上訴意旨對於原判決所為
前揭論斷，並未依據卷內資料，具體指摘有何違背法令之情形。
且查：刑法上之強盜罪，以意圖為自己或第三人不法所有為其意
思要件，如行為人主觀上欠缺為自己或第三人不法所有之意圖，
與刑法上強盜罪之犯罪構成要件不符，縱其係使用強暴、脅迫等
不法手段，至使不能抗拒，而取他人之物或使其交付，除成立其
他罪名外，仍不能以強盜罪相繩。又檢察官就被告犯罪事實，應
負舉證責任，並指出證明之方法，刑事訴訟法第一百六十一條第
一項定有明文。因此，檢察官對於起訴之犯罪事實，應負提出證
據及說服之實質舉證責任。本件檢察官起訴係認被告涉犯刑法第
三百二十八條第一項之強盜罪嫌，依法自應由檢察官就被告是否
具備意圖為自己或第三人不法所有之主觀要件負舉證責任。上訴
意旨所引上述各節，其中黃致霖所為其未積欠被告及龍元富債務
部分之指訴，乃其片面之說詞，是否屬實，並非無疑；龍元富、
吳佳靜及被告關於黃致霖積欠債務金額所述，雖略有不符，然就
黃致霖與渠等間確有債務糾紛之基本事實，所述始終一致，且被
告及共同被告間否認犯罪所為之辯解，縱不成立，若無積極犯罪
證據，仍不得為不利於被告之推測；王金水所為龍元富與黃致霖
對帳時其不在場之證言，與被告、龍元富及黃致霖間有無債務存
在之待證事實，並無關聯；其餘劉進華、余保東所為之相關證言
，堪認案發當日龍元富確曾與黃致霖對帳，且其主觀上認定黃致
霖積欠其相當之債務，與原判決認定之事實並無扞格。上訴意旨
並未依據卷內證據資料，具體指明如何足認被告具備有意圖為自
己或第三人不法所有，而使黃致霖及A1交付財物或使其交付之主
觀犯罪構成要件，徒以上開情詞，就原判決已說明事項及屬原審
採證認事職權之適法行使，持憑己見而為不同之評價，重為事實
之爭執，核與法律規定得為第三審上訴理由之違法情形，不相適
合。其上訴不合法律上之程式，應予駁回。
據上論結，應依刑事訴訟法第三百九十五條前段，判決如主文。
中    華    民    國  一○○  年   十一   月    三    日
                      最高法院刑事第十二庭
                          審判長法官  陳  世  雄  
                                法官  張  祺  祥  
                                法官  宋      祺  
                                法官  周  盈  文  
                                法官  惠  光  霞  
本件正本證明與原本無異
                                      書  記  官  
中    華    民    國  一○○  年   十一   月    七    日
                                                     M